【裁判字號】    98,訴,2184
【裁判日期】    990211
【裁判案由】    分配表異議之訴
【裁判全文】
臺灣高雄地方法院民事判決              98年度訴字第2184號
原      告  丙○○
訴訟代理人  鄭曉東律師
            魏緒孟律師
被      告  甲○○
訴訟代理人  乙○○
上列當事人間分配表異議之訴事件，經本院於民國99年1月27日
言詞辯論終結，判決如下：
    主      文
本院九十三年度執字第六○四七六號強制執行事件於民國九十八
年三月二十六日所製作之分配表，其中次序九被告受分配之普通
債權金額新臺幣陸拾貳萬壹仟壹佰柒拾貳元應予剔除，不得列入
分配。
被告應給付原告新臺幣參拾萬元，及自民國九十四年十二月二十
二日起至清償日止，按週年利率百分之五計算之利息。
訴訟費用由被告負擔。
    事實及理由
一、按債權人或債務人，對於分配表所載各債權人之債權或分配
    金額有不同意者，應於分配期日1 日前，向執行法院提出書
    狀聲明異議；異議未終結者，為異議之債權人或債務人，得
    向執行法院對為反對陳述之債權人或債務人提起分配表異議
    之訴，強制執行法第39條第1 項、第41條第1 項前段分別定
    有明文。經查，下所述及之系爭執行程序就原告之高雄市苓
    雅區○○○段1953之1 地號土地退稅款，定期於民國98年4
    月17日實行分配，被告獲分配新臺幣（下同）19,370元（次
    序9 ）。而原告於分配期日前之98年4 月13日業具狀對系爭
    分配表聲明異議，本院民事執行處未依原告之聲明異議更正
    分配表，異議未終結，且被告亦為反對之陳述，此均經本院
    依職權調閱該執行事件卷宗查核無訛，從而原告於98年4 月
    20日提起本件分配表異議之訴，應已符法定之程式，合先敘
    明。
二、原告主張：被告前持原告所簽發之發票日均為91年12月5 日
    ，面額均為405,000 元，到期日各為92年1 月5 日、同年2
    月5 日，票號各為726256、726257之本票2 紙（下稱系爭本
    票），聲請鈞院依督促程序核發支付命令，經鈞院准以92年
    度促字第13539 號核發之（下稱系爭執行名義），被告並於
    92年11月13日以系爭本票聲請假扣押裁定，經鈞院以92年度
    執全字第63 17 號裁定（下稱系爭裁定）命被告於供擔保後
    得對原告為假扣押，而原告為免為假扣押遂依系爭裁定為被
    告提存30萬元以供擔保（下稱系爭擔保金），惟系爭執行名
    義所表彰之系爭本票債權嗣已因清償而消滅，並經鈞院高雄
    簡易庭94年度雄簡字第5333號、鈞院95年度簡上字第264 號
    判決確認系爭本票債權不存在確定在案，是被告對原告已無
    債權存在。詎被告仍持系爭執行名義聲請鈞院對原告為強制
    執行，經鈞院以94年度執字第46866 號辦理並核發收取命令
    （下稱系爭收取命令），被告即以此於94年12月21日領取系
    爭擔保金，其後該強制執行事件乃併入鈞院93年度執字第60
    476 號強制執行事件（下稱系爭執行程序），而就原告之高
    雄市苓雅區○○○段1953之1 地號土地退稅款參與分配，鈞
    院執行處於98年3 月26日所製作之分配表（下稱系爭分配表
    ）並將之列入分配。然系爭本票債權既因原告之清償而消滅
    ，其自不得列入分配表而受分配，又被告對原告已無債權，
    卻利用執行命令領取系爭擔保金，顯係無法律上原因而受有
    利益，且被告明知該本票債權已不存在仍故意領取系爭擔保
    金，致原告受有損害。為此爰依強制執行法第41條第1 項提
    起分配表異議之訴，並依民法第179 條、第184 條第1 項前
    段之法律關係擇一向被告請求。並聲明：(一)鈞院93年度執字
    第60476 號強制執行事件，於98年3 月26 日 所製作之分配
    表，有關被告受分配金額之部分應予剔除，並於剔除後重新
    製作分配表。(二)被告應給付原告30萬元，及自94年12月22日
    起至清償日止，按年息5%計算之利息。
三、被告則以：鈞院高雄簡易庭94年度雄簡字第5333號、鈞院95
    年度簡上字第264 號判決確認之債權與系爭執行名義之債權
    為不同筆之債權，系爭執行名義之債權乃係被告以現金借款
    予原告而成立之消費借貸，並於其交付現金當時書立借據1
    紙，而與上開判決內容所述之另筆450 萬元債權無涉，且原
    告與訴外人曾志雄（疑為曾世雄之誤寫）、朱忠祥、姜志忠
    等人所簽定之債權讓與契約書，因前開人等對其債權均無處
    分權，亦無表見代理之可能，與被告之債權無涉，況原告若
    已清償，為何未取回系爭本票，是足見其債權並未因而經清
    償而消滅，自不受鈞院95年簡上字第264 號確定判決之既判
    力所拘束，又鈞院92年度促字第13539 號支付命令依法與確
    定判決有同一之效力，故而被告據此聲請強制執行而收取系
    爭擔保金，並就原告之高雄市苓雅區○○○段1953之1 地號
    土地退稅款參與分配，應非法所不許，原告請求剔除及損害
    賠償、返還不當得利均無理由等語資為抗辯，並聲明：原告
    之訴駁回。
四、兩造不爭執事項：
  (一)被告執系爭本票向本院核發支付命令，而取得本院92年度促
    字第13539 號之支付命令，並據以為執行名義向本院聲請強
    制執行，經本院以94年度執字第46866 號強制執行事件受理
    在案，被告於該執行程序中收取系爭擔保金30萬元，嗣該案
    併入本院93年度執字第60476 號強制執行事件，被告並於該
    強制執行程序中對原告之高雄市苓雅區○○○段1953之1 地
    號土地退稅款參與分配。
  (二)原告嗣對被告提起系爭本票債權不存在之訴，經本院高雄簡
    易庭94年度雄簡字第5333號、本院95年度簡上字第264 號勝
    訴判決確定。
五、得心證之理由
  (一)系爭執行名義所表彰之本票債權是否均不存在？
    按訴訟標的之法律關係，於確定之終局判決中經裁判者，當
    事人之一造以該確定判決之結果為基礎，於新訴訟用作攻擊
    防禦方法時，他造應受其既判力之拘束，不得以該確定判決
    言詞辯論終結前，所提出或得提出而未提出之其他攻擊防禦
    方法為與該確定判決意旨相反之主張，此就民事訴訟法第39
    9 條第1 項（即現行法第400 條第1 項）規定之趣旨觀之甚
    明，最高法院42年台上字第1306號著有判例要旨可供參照。
    查系爭執行名義所表彰之本票債權，前經原告以嗣已清償完
    畢而告消滅為由而對被告提起確認本票債權不存在之訴，經
    本院94年度雄簡字第5333號、95年度簡上字第264 號判決原
    告勝訴確定等節已如前述，則依前述，被告就同一爭執自應
    受該確定判決既判力之拘束，不得以該確定判決言詞辯論終
    結前，所提出或得提出而未提出之其他攻擊防禦方法為與該
    確定判決意旨相反之主張，而被告所為前揭抗辯均非上開確
    定判決言詞辯論終結後所發生之情事，而屬言詞辯論終結前
    所提出之攻擊防禦或得提出之攻擊防禦方法，被告自不得再
    行爭執。又該確定判決所確認不存在之本票債權與系爭執行
    名義所表彰之本票債權本均為同一本票，則被告抗辯兩者係
    不同筆債權云云亦難採信，故而原告主張被告應受上開確定
    判決之既判力所拘束，其所持系爭執行名義所表彰之本票債
    權已不存在等情應堪採信。
  (二)被告領取系爭擔保金有無理由？原告得否依侵權行為或不當
    得利之法律關係擇一向其請求？
    按因故意或過失，不法侵害他人之權利者，負損害賠償責任
    ；負損害賠償責任者，除法律另有規定或契約另有訂定外，
    應回復他方損害發生前之原狀；因回復原狀而應給付金錢者
    ，自損害發生時起，加給利息，民法第184 條第1 項前段、
    第213 條第1 項、第2 項分別定有明文。查系爭本票債權業
    經本院高雄簡易庭94年度雄簡字第5333號及本院95年度簡上
    字第264 號判決不存在確定，而被告需受該判決之既判力所
    拘束已如前述，而該確定判決係以被告之系爭本票債權，屬
    訴外人曾世雄、朱忠祥、姜志忠、趙剛毅於94年5 月5 日簽
    定之債權轉讓契約所處理之債權範圍，而姜志忠、趙剛毅業
    依該契約交付讓與對價而取得系爭本票債權，是以確認系爭
    本票債權不存在，此有上開判決之判決書影本在卷可按（見
    本院卷第11至18頁），並經本院依職權調閱該案卷宗核閱屬
    實，則被告於轉讓系爭本票債權後，自不得再持以之前取得
    之系爭執行名義聲請對原告強制執行而受清償，惟被告明知
    此情卻仍於94年9 月5 日以系爭執行名義聲請強制執行而獲
    本院執行處核發系爭收取命令，並因此領取系爭擔保金亦如
    前述，並經本院依職權調閱系爭執行程序之卷宗核閱屬實，
    被告所為自屬故意不法侵害原告之權利，且原告因而受有不
    能領回系爭擔保金之損害，此亦有本院97年度審聲字第496
    號裁定在卷可稽（見本院卷第29頁），是原告依侵權行為損
    害賠償請求權主張被告就此應負損害賠償之責任，依法洵屬
    有據。至被告固抗辯其係持有效之執行名義聲請強制執行，
    應無不法云云，惟徵之強制執行法第14條第1 項規定執行名
    義成立後，如有消滅或妨礙債權人請求之事由發生，債務人
    得於強制執行程序終結前，向執行法院對債權人提起異議之
    訴，可知執行名義固屬合法有效，然其如有消滅或妨礙執行
    名義債權人請求之事由發生，仍不得持之為強制執行，是系
    爭執行名義雖係被告合法有效取得，但系爭執行名義既有消
    滅被告請求之事由發生，明知此情之被告仍持以聲請強制執
    行並獲清償即非適法，被告抗辯洵無可採。又原告所受侵害
    者即系爭擔保金係金錢，則被告回復原狀所應給付者為金錢
    ，依前揭法條規定，自應自損害發生時起加給利息，而本件
    原告損害發生時即被告領取系爭擔保金時為94年12月21日，
    此有領款收據附於本院94年度存字第2498號卷內可稽，並經
    本院依職權調閱屬實，是原告請求自94年12月22日起算利息
    ，應屬有據。
六、綜上所述，被告所持系爭執行名義所表彰之系爭本票業經本
    院判決本票債權不存在確定，被告應受既判力之拘束而不得
    再行爭執，是應認系爭本票債權已不存在，則被告自不得執
    以聲請對原告強制執行而獲清償，從而原告依強制執行法第
    41條第1 項及侵權行為之法律關係對系爭分配表異議及向被
    告請求賠償30萬元暨自94年12月22日起算之利息，為有理由
    ，應予准許。又原告另主張依不當得利之法律關係請求，核
    屬選擇合併，請求本院擇一以有利於原告者為判決，而本院
    既已依侵權行為之法律關係就原告之請求予以准許，自無庸
    就其餘請求權再予審究，併予敘明。
七、據上論結，原告之訴為有理由，依民事訴訟法第78條，判決
    如主文。
中    華    民    國    99    年    2     月    11    日
                  民事第四庭  審判長法  官  黃宏欽
                                    法  官  郭文通
                                    法  官  楊淑儀
正本係照原本作成。
如不服本判決，應於送達後20日內，向本院提出上訴狀並表明上
訴理由，如於本判決宣示後送達前提起上訴者，應於判決送達後
10日內補提上訴理由書（須附繕本）。
中    華    民    國    99    年    2     月    11    日
                                    書記官  王資惠

司法院資訊處製作；財團法人民間司法改革基金會備份。
